【裁判字號】    95,訴,232
【裁判日期】    950831
【裁判案由】    分配表異議之訴
【裁判全文】
臺灣士林地方法院民事判決               95年度訴字第232號
原      告  丙○○
被      告  丁○○
上列當事人間分配表異議之訴事件，本院於民國95年8 月22日言
詞辯論終結，判決如下：
    主      文
原告之訴駁回。
訴訟費用由原告負擔。
    事實及理由
一、本件被告未於言詞辯論期日到場，核無民事訴訟法第386 條
    各款所列情形，爰依原告之聲請，由其一造辯論而為判決。
二、原告起訴主張：本院94年度執字第11901 號強制執行程序（
    以下稱系爭執行程序）經強制執行結果，雖經製作分配表分
    配，而經將被告所陳報債權數額新台幣（以下同）204 萬元
    列入分配。然訴外人即強制執行債務人楊淑惠向被告借款72
    萬元，實際交付借款僅60萬元，借款利率為月息51分，即每
    萬元每日利息170 元，超過年息百分之20數十倍，每45日即
    可賺得1 倍本金，借款時要求三種憑證，包括借款契約書、
    10天期各33萬元及39萬元之支票、72萬元本票等，而楊淑惠
    所簽發支票因於93年8 月2 日遭退票，旋另簽發支票60萬元
    以展期清償，期間另付利息多次。嗣至同年11月26日以不動
    產設定抵押權時，被告並未將上開本票及支票退還楊淑惠，
    而楊淑惠其間給付被告之利息已超過51萬元，如以93年7 月
    23日起至94年12月9 日止，按月息3 分計算，則利息合計為
    303,000 元，依法應以法定最高利息限額計算後抵充之餘額
    ，為楊淑惠欠款之餘額，則以此扣除後，應認已經楊淑惠部
    分清償，被告之債權餘額僅有40萬元，此亦經被告、楊淑惠
    及另名參與分配債權人甲○○等三方當面釐清，故而甲○○
    方同意另貸予楊淑惠160 萬元，而被告於強制執行程序陳報
    債權超過40萬元部分，為其重複列舉，且其於系爭執行程序
    中，僅提出一次借款60萬元之契約書，是被告之債權非如系
    爭分配表所載及其抵押權設定擔保之金額，其執前述支票及
    本票陳報債權不實，應屬虛列，另甲○○亦已向執行法院陳
    報願僅以40萬元列入分配。而原告經聲請本票准許強制執行
    之裁定，於94年9 月27日經裁定准許，雖因未立刻聲請核發
    確定證明，但應認只需嗣後補正即可，而聲請強制執行之執
    行費，原告則已於95年1 月25日繳納，執行法院認為不能參
    與分配，顯有不適，而仍應准許原告參與分配云云，並聲明
    求為判決：(一)請求准許將原告之90萬元，及自94年8 月30日
    起至同年12月9 日止，按年息百分之5 計算之利息，暨執行
    費用7,200 元債權列入分配表分配。(二)分配表次序7 所載被
    告分配額，應按時際債權40萬元分配之。而被告丁○○則未
    到庭，亦未提出準備書狀為何聲明或答辯。
三、本件原告雖主張其合法參與分配，而未經執行法院准許列入
    分配表受分配，且被告虛列債權參與分配，亦應更正原分配
    表云云，而聲明求為判決如前述訴之聲明所示。本院判斷如
    下：
  (一)查如下事實，業經本院調取系爭執行事件卷宗查核屬實：
  1.訴外人潔能科技股份有限公司（以下稱潔能公司）因積欠訴
    外人臺灣中小企業銀行股份有限公司（以下稱臺灣中小企銀
    ）借款未償，楊淑惠為潔能公司之連帶保證人及物上保證人
    ，經臺灣中小企銀聲請准許拍賣楊淑惠前提供設定抵押擔保
    之抵押物獲裁定准許後，即執該裁定以聲請對楊淑惠所有坐
    落台北市○○區○○段3 小段107 地號、108 地號及其上台
    北市○○區○○街42巷5 號建物所有權全部（以下合稱系爭
    不動產）予以強制執行，經以系爭執行程序實施拍賣，而於
    94年11月28日以總價15,859,900元拍定。
  2.系爭不動產原設定第一順位抵押權人為臺灣中小企銀，擔保
    權利總價值為1650萬元，第二順位抵押權人為被告，擔保權
    利價值為350 萬元，第三順位抵押權人為甲○○，擔保權利
    價值為200萬元。
  3.原告於94年9 月8 日執楊淑惠所簽發發票日為94年8 月1 日
    、到期日為同年月30日、金額為90萬元之本票1 紙，向本院
    聲請准許強制執行裁定，而以94年度票字第6706號於同年9
    月27日予以准許，原告即於95年1 月4 日提出該本票裁定為
    執行名義，向執行法院聲明參與分配，惟經執行法院以其未
    併提出執行名義證明文件正本、繳納執行費及債權證明文件
    正本，而於同年月19日發函命於5 日內部補正，該項通知經
    於同年月24日送達原告，原告則於翌日繳納執行費7,200 元
    。
  4.系爭不動產拍定後，執行法院即通知各債權人及稅捐機關陳
    報債權，經計算至拍定人繳款之94年12月9 日止，台北市稅
    捐稽徵處北投分處陳報核定為無應繳增值稅，另楊淑惠欠繳
    地價稅籍房屋稅總額為48,502元；臺灣中小企銀陳報債權總
    額為13,694,742元，另執行費用總額為119,708 元、訴訟費
    用為137,837 元；甲○○陳報債權總額為3,797,200 元。執
    行法院遂於95年1 月10日製作分配表定期同年2 月20日分配
    ，並按上開各債權人陳報數額，及被告、甲○○之抵押權設
    定權利擔保價值各350 萬元、200 萬元與假扣押債權人三信
    商業銀行股份有限公司假扣押債權30萬元予以列入分配，另
    在分配表附註欄內載明因原告係於系爭不動產拍定後之95年
    1 月4 日始參與分配，並未提出確定執行名義，亦未繳納執
    行費用，故其債權不列入分配等語。
  5.原告旋於95年1 月18日對前項分配表聲明異議，翌日臺灣中
    小企銀亦對該分配表聲明異議，楊淑惠則於同年月24日聲明
    異議。原告乃於同年月22日對被告提起本件分配表異議之訴
    ，另於同年月25日向執行法院提出書狀檢附本票裁定已於同
    年月24日確定之確定證明書正本及本票原本各1 紙。而被告
    則於同年月20日具狀陳報債權金額為204 萬元，並提出借貸
    契約書暨本票1 紙及楊淑惠背書支票3 紙與退票理由單2 紙
    等影本為證，又於同年5 月11日向執行法院陳報債權總額為
    本金204 萬元及利息290,485 元，並再提出上述文書及票據
    之原本。三信商銀亦於同年3 月22日，向執行法院提出本院
    94年度促字第9174號支付命令暨確定證明書。
  6.執行法院復於95年5 月15日更正原分配表，經送達後，原告
    仍再提出異議，執行法院即又於同年6 月1 日再更正分配表
    為如附件所示（以下稱系爭分配表），原告另又於同年月7
    日聲明異議。
  7.95年6 月13日有以甲○○為具狀名義人，向執行法院具狀稱
    其實際債權數額為40萬元云云，事經執行法院通知甲○○到
    場詢問，則據當場陳明：未為該債權陳報，債權數額確實為
    220 萬元等語。
  (二)原告雖執上情指陳被告陳報債權不實，然：
  1.依據被告所提出之借貸契約書暨本票記載：楊淑惠向被告借
    款72萬元，被告已於93年7 月23日交款予楊淑惠無誤，楊淑
    惠應於93年8 月2 日前償還借款，利息按年息百分之20計算
    ，簽立該契約同時，被告另簽發同額本票交付被告等語觀之
    ，固堪認該本票為借款清償之擔保，即其原因債權與消費借
    貸同一，但揆其文義，應認楊淑惠確有自被告收受借款72萬
    元之事實，原告稱楊淑惠實際取得借款數額僅60萬元云云，
    已非可採。
  2.被告除上開借貸契約書暨本票外，另提出楊淑惠背書支票3
    紙，合計金額為132 萬元，此有該等支票及退票理由單附在
    執行卷內可佐，而票據為無因證券，執票人不負舉證證明其
    票據原因關係存在之責，是被告既已向執行法院提出支票原
    本，證明其票據債權存在，除別有證據證明其票據債權不存
    在或已經喪失外，即應按票載文義，核認其債權。本此，合
    計被告對楊淑惠之債權數額，以借款即本票債權72萬元及支
    票票據債權132 萬元合計，不列入如上述借貸契約所載利息
    ，確為204 萬元無誤。
  3.原告主張被告債權之數額，業與上述被告在執行程序中所陳
    報債權及其提出之借貸契約書暨本票及支票等證明文件所示
    內容相左，依據舉證責任分配之法則，自應由原告就楊淑惠
    向被告借款實際數額僅60萬元、已經部分清償及支票原因債
    權為同一消費借貸關係等項負舉證之責，其舉證未盡，即應
    受敗訴之判決。而原告就此雖舉證人甲○○為證，但證人甲
    ○○經本院通知到庭詢問，固據結證稱：楊淑惠向我借錢時
    ，告訴我她向被告借款清償到剩下40萬元，否則我是不會借
    錢給她的，當場還有乙○○在場云云（本院卷第130 頁），
    但楊淑惠為圖能向甲○○借款，縱認有向甲○○為此陳稱，
    是否屬實已非無疑，而且甲○○與楊淑惠洽商時，實際上被
    告並不在場，亦與原告所稱係經與被告當場釐清無誤等情不
    符，是甲○○證述上情，不能據為有利於原告之依據。至楊
    淑惠雖亦於執行程序中具狀對分配表聲明異議，略謂：僅積
    欠被告40萬元，且事後已全部清償云云，惟其既為執行債務
    人，與被告間有利害關係相對立之關係，所陳清償情節，又
    未據提出任何證據明之，是更為不能遽採。此外，原告未能
    提出其他證據方法以實其說，即無從肯認其此被告債權陳報
    不實之主張為可採，乃執行法院按照被告陳報及提出之債權
    存在證明，認列被告應繳歸國庫之執行費11,234元及第二順
    位抵押權優先受償債權204 萬元，而分配予1,892,966 元，
    另於附註欄內第13項載明因不足額分配，故利息不列入等語
    ，於法並無不合，原告訴請改列為40萬元，則為不能採取。
  (三)原告另聲明求為判決將其陳報參與分配債權列入系爭分配表
    分配一節，茲按「他債權人參與分配者，應於標的物拍賣、
    變賣終結或依法交債權人承受之日一日前，其不經拍賣或變
    賣者，應於當次分配表作成之日一日前，以書狀聲明之。逾
    前項期間聲明參與分配者，僅得就前項債權人受償餘額而受
    清償；如尚應就債務人其他財產執行時，其債權額與前項債
    權餘額，除有優先權者外，應按其數額平均受償。」，強制
    執行法第32條定有明文。而同法第34條第2 項規定：「有執
    行名義之債權人聲明參與分配時，應提出該執行名義之證明
    文件。」，又民事強制執行應繳納執行費，同法第28條之2
    第1 項亦有明文。是債權人聲明參與分配，應以其符於提出
    執行名義存在之證明及繳納執行費等要件齊備之時點，為其
    參與分配是否合法及何時合法參與分配認定之依據。如合法
    聲明參與分配之時間，係於拍賣終結以後者，即應受上開強
    制執行法第32條第2 項規定之限制，僅得就其他債權人受償
    餘額而受清償。本件原告雖於94年1 月4 日向執行法院聲明
    參與分配，並提出本票裁定正本1 份，姑不論原告聲明參與
    分配未符合法要件，具狀時本票裁定亦尚未確定，已經本院
    調取該聲請事件卷宗查核屬實。即以其聲明時而論，斯時系
    爭不動產亦早經於94年11月28日拍定，依據上揭意旨，原告
    仍僅得就原有執行及參與分配債權人分配之餘額受償，更不
    論其嗣至95年1 月25日方才繳費及提出本票裁定確定證明，
    方屬合法參與分配，自應為同此之認定。本此，以系爭不動
    產拍賣所得價款，按照如附表列優先債權分配結果，僅計至
    分配予第二順位優先債權人之被告，即已不能足額受償，自
    無餘額可供分配予原告，執行法院未予列入系爭分配表分配
    ，要無不合，其此訴請列入分配，於法無據。至甲○○是否
    另向執行法院陳明僅以40萬元列入分配一節，因甲○○依據
    附件分配表所示，本無可受償之數額，其受列入表載金額若
    干，均無影響於原告之得否受償，是亦無礙於上開認定，應
    予敘明。
四、從而，原告主張被告虛偽陳報債權，應予改列，並將原告陳
    報債權列入系爭分配表分配云云，訴請判決如其聲明所示，
    均為無理由，應予駁回。
五、據上論結，原告之訴為無理由，依民事訴訟法第385 條第1
    項前段、第78條判決如主文。
中    華    民    國    95    年    8     月    31    日
                  民事第一庭  法  官  蕭錫証
以上正本證明與原本無異。
如對本判決上訴須於判決送達後20日內向本院提出上訴狀。
中    華    民    國    95    年    9     月    5     日
                              書記官  林令令


司法院資訊處製作；財團法人民間司法改革基金會備份。
